【裁判字號】    92,上訴,3184
【裁判日期】    921231
【裁判案由】    偽造文書等
【裁判全文】
臺灣高等法院刑事判決                          九十二年度上訴字第三一八四號
    上  訴  人
    即  被  告  丙○○
右上訴人因偽造文書等案件，不服臺灣板橋地方法院九十二年度訴字第九七二號，中
華民國九十二年七月二日第一審判決（起訴案號：臺灣板橋地方法院檢察署九十一年
度偵字第二二六五九號）提起上訴，本院判決如左：
    主  文
原判決撤銷。
丙○○連續行使偽造私文書，足以生損害於他人，處有期徒刑捌月。
    事  實
一、丙○○分別於民國（下同）八十六年九月五日（下簡稱第一會）、八十七年四月
    十日（下簡稱第二會）在臺北縣三峽鎮○○路一六四號三樓住處，召集甲○○、
    乙○○○（會單上「陳美嬰」，下同）、丁○○等會員組織內標制之民間互助會
    ，由丙○○自任會首，每會均為新臺幣（下同）一萬元，第一會會期自八十六年
    九月五日起，至八十九年十二月五日止；第二會會期自八十七年四月十日起，至
    八十九年十二月十日止，每月各均在上址住處開標一次，連會首分別共四十會及
    三十三會（詳如附表一所示）。詎丙○○竟意圖為自己不法之所有，並基於行使
    偽造標單詐騙活會會員之概括犯意，連續七次於上開互助會存續期間內，在上址
    字樣），於其上填寫會員甲○○等人姓名及欲得標之利息金額，以表明該標單為
    各該被冒標人甲○○等人之投標單（準私文書），嗣再向在場會員出示參與競標
    而行使，均足以生損害於甲○○、乙○○○、丁○○等人及其餘活會會員。丙○○於冒標後隨即將標單丟棄，且分別向活會會員佯稱係其所偽造之會員得標，致
    各該會期活會會員陷於錯誤，而交付活會會款給丙○○，丙○○因此共計詐得會
    款七十萬五千五百元（冒標會期、被冒標人、標金、當期活會人數、詐得金額等
    詳如附表二所示）。嗣因甲○○、乙○○○等人經丙○○告知其在第一會及第二
    會均為尾會，始發現有異，而獲悉上情。
二、案經甲○○、乙○○○訴請臺灣板橋地方法院檢察署檢察官偵查起訴。
    理  由
一、右揭犯罪事實，業據上訴人即被告丙○○於本院審理時均坦承不諱，核與告訴人
    甲○○、乙○○○及證人丁○○分別於偵、審中指稱上開互助會結束時，渠等均
    係尾會等情大致相符，並有被告提呈其冒標第一會及第二會之互助會單各一件附
    於本院卷可稽。另本案互助會投標時須寫標單，要寫名字及金額，標完後標單就
    丟掉等情，亦據告訴人等及被告分別於偵查及原審審理時供明（見偵查卷第六頁
    、原審卷第十六頁、第十七頁），益見被告確有偽造標單以冒標活會會員會份之
    情事。又被告雖於原審審理時辯稱：伊於八十八年七月間告訴人乙○○○的先生
    去世時，有向告訴人乙○○○說你是否要用錢，如果不用就先借伊週轉云云，惟
    此為告訴人乙○○○堅決否認，並指稱伊先生過世時，被告問伊是否要標會，伊
    僅說不需要標會，但並不表示伊同意被告借標，亦未同意被告標伊的活會，況伊
    於八十九年八月要買房子前去標會，被告向伊表示會員劉醫師之妻過世，要伊讓
    劉醫師標，伊即答應，同年九月份才標下一會，剩下三會均為活會，並未同意被
    告借標等語，是以被告於告訴人乙○○○先生過世時，曾詢問告訴人是否標會等
    情，固為其二人所一致供明，然衡諸常情，告訴人乙○○○先生過世，通常因辦
    理後事較需使用金錢，被告基於關心固會詢問告訴人乙○○○是否標會支應，但
    應無於此時向告訴人乙○○○提出要借標其互助會之可能，且茍當時告訴人乙○○○有應允借標，其後又何以會在八十九年八月再行標取會款﹖顯見被告所辯經
    告訴人乙○○○同意而借標云云，應屬卸責之詞，並不可採。至被告又復供稱伊
    事後已還告訴人乙○○○一會等語，核與告訴人乙○○○於偵查中陳稱事後伊才
    向被告要回一會的錢二十九萬元等語（見九十一年度偵字第二二六五九號偵卷第
    三十五頁背面）相符，惟此僅係其犯罪後態度可否供量刑參考之問題，尚難因此
    解免其應負之刑責。是本案事證明確，被告犯行堪以認定，應依法論科。
二、查被告意圖為自己不法之所有，冒用活會會員甲○○等三人之名義偽造標單標得
    會款，使附表二所示各該會期被冒名之活會會員及其餘活會會員均陷於錯誤，如
    數交付該期活會會款。核其所為，係犯刑法第三百三十九條第一項之詐欺取財罪
    及同法第二百十六條、第二百十條、第二百二十條第一項之行使偽造準私文書罪
    。被告於冒標上揭告訴人甲○○等三人之活會，雖未記載標單字樣，依合會之習
    慣，足認已具競標之意思表示之文書，且其於行使時，向在場者表明各該標單為
    活會中某人之標單，則依合會之習慣及現場行使之情勢，已足表明該會單為被冒
    標活會會員等人欲出利息標取會款之投標書，其用意明確已無疑義。因此，上揭
    被告偽造標單，均屬於刑法第二百二十條第一項以私文書論之準私文書甚明（最
    高法院七十年台上字第二六八五號判決及八十二年台上字第三五０八號判決意旨
    參照）。被告先後七次詐欺取財及行使偽造準私文書之行為，時間緊接，所犯為
    構成要件相同之罪名，顯係基於概括犯意為之，為連續犯，各應以一罪之連續詐
    欺取財及連續行使偽造準私文書論處。又被告偽造私文書後再持以行使，其偽造
    之低度行為為行使之高度行為所吸收，不另論罪；且被告以一個冒標之行為，同
    時向多數活會會員詐欺活會會款，係一行為觸犯數罪名，乃同種之想像競合犯關
    係，應依刑法第五十五條之規定，從一重處斷。另被告所犯上開二罪，有方法目
    的之牽連關係，應從一重之行使偽造私文書罪處斷。又公訴人另認被告尚有冒標
    第一會活會會員陳瑞鳳、第二會甲○○各一活會云云，惟訊據被告則堅決否認有
    此部分犯行，且稱第二會甲○○會份應屬尾會等語。經查除告訴人乙○○○陳稱
    伊與陳瑞鳳都同時要去標尾會等語外，並無積極證據足以證明被告確有冒標陳瑞
    鳳互助會之情事，另本案二互助會均已完成尾會，並非中途倒會，是依常情應各
    存有一實際尾會（即非被告於會中冒標者），茍陳瑞鳳、甲○○確各係該二互助
    會之實際尾會，則此亦均無須投標，即難認被告有冒標之情事，故此部分被告並
    無犯罪可言，然公訴人既認此部分與前揭有罪部分，有連續犯或牽連犯之裁判上
    一罪關係，爰不另為無罪之諭知，附此敘明。
三、原審以被告犯罪事證明確，予以論罪科刑，固非無見。惟查：(1)被告就冒標之各
    會期、標金，已於本院審理時陳明，原審未及審顧於此，致認定犯罪事實時未臻
    明確，即有未洽。(2)本案二互助會均完成尾會，並非中途倒會，是依常情應各存
    有一實際尾會（即非被告於會中冒標者），原審對第二會仍存有一實際尾會，不
    應計入被告冒標部分，疏未加以審酌，亦有未合。被告上訴意旨請求併予宣告緩
    刑，然因被告迄今尚未與告訴人甲○○及被害人丁○○達成民事和解，本院認其
    間糾紛尚未圓滿解決，不宜宣告緩刑，固認此上訴為無理由，惟原判決既有上開
    可議，仍應由本院將原判決撤銷改判，爰審酌被告並無前科，素行尚佳，及其犯
    罪之動機、目的、手段、冒標次數及詐取金額，事後已與告訴人乙○○○達成民
    事和解，賠償告訴人乙○○○部分金額，彌補其部分損失，惟迄今未與告訴人甲○○及被害人丁○○達成民事和解，及犯罪後坦承犯行，態度良好等一切情狀，
    量處被告如主文第二項所示之刑，以示懲儆。至被告偽造如附表二所示被冒標人
    名義之標單，已於得標後丟棄，業據被告供明在卷，且與一般標會之常情相符，
    應認已滅失而不存在，故毋庸諭知沒收。
據上論斷，應依刑事訴訟法第三百六十九條第一項前段、第三百六十四條、第二百九
十九條第一項前段，刑法第五十六條、第二百十六條、第二百十條、第二百二十條第
一項、第三百三十九條第一項、第五十五條，罰金罰鍰提高標準條例第一條前段，判
決如主文。
本案經檢察官劉斐玲到庭執行職務。
中      華      民      國    九十二    年     十二     月    三十一    日
                              臺灣高等法院刑事第十五庭
                                  審判長法  官  房  阿  生
                                        法  官  蔡  光  治
                                        法  官  雷  元  結
右正本證明與原本無異。
如不服本判決，應於收受送達後十日內向本院提出上訴書狀，其未敘述上訴之理由者
並得於提起上訴後十日內向本院補提理由書（均須按他造當事人之人數附繕本）。
                                        書記官  黃  德  煌
中      華      民      國    九十二    年     十二     月    三十一    日
附錄：本判決論罪科刑法條全文
中華民國刑法第二百十條（偽造變造私文書罪）
偽造、變造私文書，足以生損害於公眾或他人者，處五年以下有期徒刑。
中華民國刑法第二百十六條（行使偽造變造或登載不實之文書罪）
行使第二百十條至第二百十五條之文書者，依偽造、變造文書或登載不實事項或使登
載不實事項之規定處斷。
中華民國刑法第二百二十條
在紙上或物品上之文字、符號、圖畫、照像，依習慣或特約，足以為表示其用意之證
明者，關於本章及本章以外各罪，以文書論。
錄音、錄影或電磁紀錄，藉機器或電腦之處理所顯示之聲音、影像或符號，足以為表
示其用意之證明者，亦同。
稱電磁紀錄，指以電子、磁性或其他無法以人之知覺直接認識之方式所製成之紀錄，
而供電腦處理之用者。
中華民國刑法第三百三十九條（普通詐欺罪）
意圖為自己或第三人不法之所有，以詐術使人將本人或第三人之物交付者，處五年以
下有期徒刑、拘役或科或併科一千元以下罰金。
以前項方法得財產上不法之利益或使第三人得之者，亦同。
前二項之未遂犯罰之。
附表一：
┌─┬──────┬─────┬────┬───────────────┐
│編│ 互  助  會 │ 每會金額 │投標時間│       互助會會員名單         │
│號│起 訖 時 間 │（新台幣）│、地點  │                              │
├─┼──────┼─────┼────┼───────────────┤
│一│八十六年九月│一萬元。  │每月五日│洪陳國、簡秀真、張利明、周錦益│
│  │五日起至八十│投標採內標│在臺北縣│二會、陳美嬰三會、攸永恒、袁敏│
│  │九年十二月五│制        │三峽鎮二│聰、洪惠珍、甲○○、韓士敏、陳│
│  │日止（包括會│          │鬮路一六│瑞鳳、林勝永、鍾鳳珍、胡絹娥、│
│  │首共四十會）│          │四號三樓│陳金富、李素英、翁孫獎、陳坤榮│
│  │            │          │開標    │、張玉香、邱奕涼、王進財、高玉│
│  │            │          │        │娟、謝月英二會、周春生、張美玲│
│  │            │          │        │、袁敏怡、丁○○二會、李富源、│
│  │            │          │        │張秀真、許月娥、曾玉琴、李天柱│
│  │            │          │        │、鍾瑞珍、李炳卿、會首丙○○  │
├─┼──────┼─────┼────┼───────────────┤
│二│八十七年四月│一萬元。  │每月十日│洪陳國、周桂英、劉主任、甲○○│
│  │十日起至八十│投標採內標│在右開地│、潘自通、郭榮彬、丁○○二會、│
│  │九年十二月十│制        │點開標  │高玉娟、謝月英二會、何秀雲、陳│
│  │日止（包括會│          │        │李秀霞、郭夢彪二會、蔡文隆、李│
│  │首共三十三會│          │        │素英、潘昭娟、陳坤榮、李玉鳳、│
│  │）          │          │        │王進財、陳秋月二會、陳美嬰二會│
│  │            │          │        │、陳文杰、魏麗芳、王火土、柯志│
│  │            │          │        │明、陳瑞雲、李進中、李志華、會│
│  │            │          │        │首丙○○                      │
└─┴──────┴─────┴────┴───────────────┘
附表二：被告冒用活會會員之會期、得標金及詐得金額
┌─┬─────────┬───┬──────┬────┬───────┐
│號│  會          期  │被冒標│標金（內標）│ 活  會 │  詐得金額    │
│編│（第一會部分）    │  人  │ （新台幣） │ 人  數 │ （新台幣）   │
├─┼─────────┼───┼──────┼────┼───────┤
│一│八十六年十一月五日│陳美嬰│  二千五百元│三十八人│二十八萬五千元│
│  │（第三會期）      │      │            │        │              │
├─┼─────────┼───┼──────┼────┼───────┤
│二│八十八年九月五日  │陳美嬰│  二千三百元│  十七人│十三萬零九百元│
│  │（第二十五會期）  │      │            │        │              │
├─┼─────────┼───┼──────┼────┼───────┤
│三│八十九年四月五日  │陳美嬰│  一千五百元│  十一人│九萬三千五百元│
│  │（第三十二會期）  │      │            │        │              │
├─┼─────────┼───┼──────┼────┼───────┤
│四│八十九年十一月五日│甲○○│  一千七百元│    五人│四萬一千五百元│
│  │（第三十九會期）  │      │            │        │              │
├─┼─────────┼───┼──────┼────┼───────┤
│  │  會          期  │      │            │        │              │
│  │（第二會部分）    │      │            │        │              │
├─┼─────────┼───┼──────┼────┼───────┤
│一│八十九年四月十日  │陳美嬰│  一千六百元│    九人│七萬五千六百元│
│  │（第二十五會期）  │      │            │        │              │
├─┼─────────┼───┼──────┼────┼───────┤
│二│八十九年八月十日  │陳美嬰│  二千五百元│    六人│    四萬五千元│
│  │（第二十九會期）  │      │            │        │              │
├─┼─────────┼───┼──────┼────┼───────┤
│三│八十九年十一月十日│丁○○│  一千五百元│    四人│    三萬四千元│
│  │（第三十二會期）  │      │            │        │              │
├─┴─┬───────┴───┴──────┴────┴───────┤
│合  計│                                              七十萬五千五百元│
└───┴───────────────────────────────┘
註：計算方式：
    ~h;活會人數＝總會員數－死會會員數（通常即已進行之會期數，惟被告每冒標一次
    ，則減少一死會會員數，增加一活會會員數） ~v;
    ~h;詐得金額＝活會人數×（每會金額－當期標金）~v;


司法院資訊處製作；財團法人民間司法改革基金會備份。
